【裁判字號】    95,上訴,607
【裁判日期】    951122
【裁判案由】    殺人未遂等
【裁判全文】
臺灣高等法院高雄分院刑事判決         95年度上訴字第607號
上  訴  人  臺灣高雄地方法院檢察署檢察官
上  訴  人
即  被  告  丙○○
選任辯護人  林石猛  律師
            張宗琦  律師
            白裕棋  律師
上列上訴人等因被告殺人未遂等案件，不服臺灣高雄地方法院93
年度重訴字第80號中華民國95年3 月14日第一審判決（起訴案號
：臺灣高雄地方法院檢察署92年度偵字第11042 號），提起上訴
，本院判決如下：
     主  文
原判決撤銷。
丙○○殺人未遂，累犯，處有期徒刑捌年，褫奪公權伍年。
     事  實
一、丙○○於民國（下同）86年間因竊盜案件，經臺灣屏東地方
    法院以86年易緝字第48號判處有期徒刑10月確定，於89年5
    月21日縮刑期滿執行完畢。丙○○之妻徐佩芳與戊○○、甲○○（戊○○前妻，其等離婚後猶同居一處）原係10餘年舊
    識，對於戊○○之地址、家庭狀況甚為明瞭。嗣因徐佩芳與
    戊○○間發生金錢債務糾紛，相互控訴纏訟經年，雙方關係
    交惡，丙○○亦因此對戊○○懷恨在心。又丙○○因懷疑戊○○、甲○○以假離婚方式達到脫產目的，為替徐佩芳追討
    債務，曾多方撰寫催告信函、親自或委託討債公司前往戊○○住處索債，因均未獲戊○○置理。為報復洩憤，曾以不詳
    方法查得戊○○所有（登記在甲○○名下）ZE-2455 號汽車
    停放在住家附近高雄市○○○路166 號「中正二路加油站」
    停車場內，乃於92年1 月17日晚上持自備類似藍波刀之利器
    ，前往將該車輪胎5 個（含備胎）刺破，經臺灣高雄地方法
    院檢察署追訴（92年4 月28日聲請簡易判決處刑，於93年3
    月22日判刑確定），雙方積怨日深。丙○○為對戊○○報復
    ，明知附表所示系爭禮盒，係1 個內藏煙火類火藥，經人特
    別加以設計裝置，如予以拉發或摩擦必導致巨大爆炸之爆裂
    物，預見客觀上有致人於死之可能，亦會致生對於公眾特定
    或不特定人生命身體之危險，其於案發前不詳時日，以不詳
    方法取得而非法持有後，竟基於殺害戊○○女兒丁○○，或
    戊○○任何誤為開拆之親友，如因開拆受爆死亡，亦不違背
    其本意之未必故意，並基於無正當理由使用爆裂物爆炸致生
    公共危險之犯意，先於92年5 月19日上午9 時許，將該爆裂
    物禮盒置放於不詳車牌號碼機車踏墊上，騎乘持往不知情之
    庚○○所開設位於高雄市苓雅區○○○路257 號之「金和鮮
    花店」，先進門向庚○○購買香水百合鮮花1 束，再取出一
    張事先寫好「高市○○○路182 號（直書）7 樓之1 （橫書
    ），祝：秀娟青春美麗（戊○○之女）」等字樣之紙條，要
    求庚○○另外按址抄寫送花地點（庚○○誤抄成高市○○○
    路182 號7 樓之1） ，指定應於同日19時許代送給居住上址
    名喚「秀娟」之女子（即戊○○之女）。嗣又折返至機車上
    取出上開爆裂物禮盒，委託不知情之庚○○於代送鮮花之際
    附帶交付該禮盒，庚○○不疑有他，乃應允之，並以該店之
    賀卡書寫：「祝：秀娟青春美麗」字樣1 張。嗣因生意繁忙
    ，遂囑託不知情之妹婿乙○○代送該束鮮花及禮盒，乙○○
    依庚○○誤繕之地址，遍尋不著「高雄市○○○路182 號7
    樓之1 」址，庚○○直覺可能係誤繕地址，於電話中指示乙○○嘗試改送「高雄市○○○路182 號7 樓之1 」，乙○○
    終於同日18時30分許循線尋獲「高雄市○○○路182 號7樓
    之1 」所在之「卓越大樓」後，經管理員同意直接搭乘電梯
    上樓，與應門之戊○○確認其女兒名喚「秀娟」後，即由戊○○代為簽收。戊○○因見女兒丁○○並未在家，乃直接將
    該鮮花、禮盒攜往同棟大樓位於高雄市○○○路182 號18樓
    之1 其等另戶住家，並置放於客廳桌上。嗣於同日20時20分
    許，丁○○與男友己○○返家，乍見鮮花、賀卡及禮盒，因
    見未有贈送人之署名，心有疑竇，己○○乃先為丁○○開啟
    禮盒，己○○甫打開放置在粉紅色塑膠袋內之掬水軒蛋捲鐵
    盒時，立即引爆該爆裂物，瞬間將己○○、丁○○2 人炸傷
    ，己○○因此受有腹部穿刺傷併小腸及乙狀結腸破裂、右手
    掌截肢、左手第1 、3 、4 、5 指截肢、臉部爆破撕裂傷、
    下頜骨開放性骨折、雙大腿皮膚缺損、肺挫傷、右睪丸缺血
    性壞死併切除、左眼球破裂併視力缺損等重傷害；丁○○亦
    受有左右肩膀遭玻璃擦傷、左右耳膜震傷、左右手遭玻璃刺
    傷等傷害，經送醫急救後始倖免於死。高雄市政府警察局新
    興分局據報後立組專案小組，趕赴「金和鮮花店」附近蒐證
    ，並調取附近高雄市苓雅區○○里道路監視系統所攝錄畫面
    ，供戊○○、甲○○、庚○○指認，庚○○先自道路監視系
    統所攝錄畫面中，指認出購買鮮花及寄交禮盒之成年男子後
    ，再由戊○○、甲○○指認，戊○○、甲○○一眼即認為該
    成年男子應係仇家丙○○，經警漏夜前往丙○○及徐佩芳位
    於高雄市苓雅區○○○路176 巷52號1 樓住處按鈴查訪，丙○○卻拒不開門。司法警察乃報請臺灣高雄地方法院檢察署
    檢察官核發拘票，而於次日即92年5 月20日12時30分許，在
    高雄市前鎮區○○○路與五甲路口，將駕駛車牌號碼ZA-107
    號營業小客車之丙○○及坐於車內之徐佩芳拘提到案。嗣再
    持臺灣高雄地方法院核發之搜索票前往丙○○上開住處搜索
    ，自丙○○置放於房間內之皮包內扣得書寫「高市○○○路
    182 號（直書）7 樓之1 （橫書）」等字樣之紙條1 張（按
    ：其上另有書寫「屏東縣里港鄉○○村○○路17號陳萬榮」
    等字），因而查獲上情。
二、案經高雄市政府警察局新興分局移送臺灣高雄地方法院檢察
    署檢察官偵查後起訴。
    理  由
壹、程序方面
一、按被告以外之人於審判外之言詞或書面陳述，除法律有規定
    者外，不得作為證據，刑事訴訟法第159 條第1 項定有明文
    。本件證人戊○○、甲○○、庚○○之警詢筆錄，均屬審判
    外之陳述，依上開規定自無證據能力；且證人戊○○、甲○○、庚○○於原審審理中到庭之證述，核與其等警詢之陳述
    並無不符，即無同法第159 條之2 所定例外得為證據之情形
    ，故上開證人戊○○、甲○○、庚○○之警詢筆錄均無證據
    能力。
二、被告以外之人於審判外之陳述，雖不符刑事訴訟法第159 條
    之1 至第159 條之4 之規定，而經當事人於審判程序同意作
    為證據，法院審酌該言詞陳述或書面陳述作成時之情況，認
    為適當者，亦得為證據；另當事人、代理人或辯護人於法院
    調查證據時，知有第159 條第1 項不得為證據之情形，而未
    於言詞辯論終結前聲明異議者，視為有前項之同意，刑事訴
    訟法第159 條之5 定有明文。本件檢察官、辯護人及被告於
    本院審判程序時，就原審判決所引用各項證據（含傳聞證據
    、非傳聞證據及符合法定傳聞法則例外之證據）之證據能力
    ，除上開證人戊○○、甲○○、庚○○警詢筆錄外，餘均明
    示同意有證據能力（見本院卷第152 頁），且於本院言詞辯
    論終結前，檢察官、辯護人及被告對於卷附證人戊○○、甲○○、庚○○警詢筆錄外，其他具有傳聞證據性質之證據，
    既均已知其情，均未聲明異議，本院認該其他具有傳聞證據
    性質之證據，並無任何違法取證之不適當情形，以之作為證
    據使用係屬適當，自均具有證據能力。
貳、實體方面：
一、訊據上訴人即被告丙○○（下稱被告）矢口否認涉有上開犯
    行，辯稱：伊之妻子徐佩芳與戊○○雖有多起債務糾紛，然
    伊與妻子均循法律途徑或委請資產管理公司向戊○○求償，
    於案發前尚有委託討債公司代為求償，毋須以炸彈殺人等激
    烈方式報復；目擊證人庚○○亦無法明確指認該名委託送花
    之人係伊；又自伊身上遭查獲載有「高市○○○路182 號7
    樓之1 」之紙條，係委託討債公司討債時，寫給討債公司看
    的，證人庚○○亦無法確定與該名神秘男子提示者係同一張
    紙條；此外，與戊○○結怨者不只伊夫婦，戊○○之指述均
    係挾怨報復，不能以伊與戊○○間曾有怨隙，即論斷伊罪行
    ，且伊不知來人是否警察，才不開門，伊無殺人等犯行云云
    。
二、經查：
  (一)92年5 月19日9 時許，某特徵為40餘歲左右、身高約160 公
    分左右、戴眼鏡、操臺灣國語腔調、身材略壯之男子，前往
    「金和鮮花店」購買鮮花1 束，取出1 張載有「高市○○○
    路182 號7 樓之1 ，祝：秀娟青春美麗」地址及字樣，要求
    庚○○照址抄錄，並以「金和鮮花店」賀卡書寫「祝：秀娟
    青春美麗」等字樣，連同附表所示之爆裂物禮盒，指定不知
    情之庚○○代送予戊○○之女丁○○，經庚○○委託不知情
    之妹婿乙○○送達後，由戊○○代為簽收，並置放於高雄市
    ○○○路182 號18樓之1 住家客廳桌上，嗣於同日20時20分
    許，丁○○與男友己○○返家後，己○○甫打開紅色塑膠袋
    內之掬水軒蛋捲鐵盒時，立即引爆該爆裂物，瞬間將己○○
    、丁○○2 人炸傷，己○○因此受有腹部穿刺傷併小腸及乙
    狀結腸破裂、右手掌截肢、左手第1 、3 、4 、5 指截肢、
    臉部爆破撕裂傷、下頜骨開放性骨折、雙大腿皮膚缺損、肺
    挫傷、右睪丸缺血性壞死併切除、左眼球破裂併視力缺損等
    重傷害，丁○○亦受有左右肩膀遭玻璃擦傷、左右耳膜震傷
    、左右手遭玻璃刺傷等傷害諸情，業據證人庚○○（見原審
    卷(一)第143 至150 頁、本院卷第114 至117 頁）、戊○○、
    甲○○於原審及本院審理中證述（見原審卷(一)第151 至157
    頁），及證人乙○○、己○○、丁○○於警詢時證述明確（
    見警卷(一)第17、18頁，92年度偵字第11042 號卷第354 頁）
    ，復有高雄醫學大學附設中和紀念醫院92年6 月4 日、92年
    11月14日己○○診斷證明書、93年6 月18日丁○○診斷證明
    書、高雄榮民總醫院92年9 月5 日己○○診斷證明書、勞工
    保險殘廢診斷書、現場照片13幀（見92年度偵字第11042 號
    卷第385 至395 、438） 、高雄市政府警察局刑事鑑識中心
    製作之刑案現場勘查報告暨現場照片216 幀在卷可稽（外放
    證物），亦為被告所不爭執（見原審卷第52、68頁），此部
    分事實，堪予認定。而觀諸被害人己○○、丁○○所受傷勢
    甚為嚴重，及卷附照片所呈現場遭炸後之凌亂場面，可以得
    知系爭爆裂物禮盒爆炸後之威力甚為強大，足以致丁○○或
    其在場家人、朋友，甚或其他開拆禮盒之人死亡，該委託代
    送花束禮盒之行為人，客觀上對此應有預見，其仍決意為之
    ，主觀上對於任何開拆之人，顯有不違背其本意之殺人故意
    甚明。
  (二)證人戊○○係設於高雄市○○○路182 號7 樓之1 「台銀資
    產管理有限公司」（下稱台銀公司）之董事長，丁○○則係
    該公司之會計，又係戊○○之女，此有戊○○、丁○○年籍
    資料等可按，復據證人丁○○、陳文華於警詢時證述屬實。
    該名委託庚○○代送花束、爆裂物禮盒之男子，知悉戊○○
    家中地址，亦知悉戊○○女兒名叫丁○○，顯然對於戊○○
    之家庭成員、環境背景甚為了解，應係與戊○○間曾有往來
    之親朋、好友、員工，或已有嫌隙者方能得知。再者，系爭
    爆裂物禮盒，一經打開觸動，立即爆炸，顯見設計甚為精密
    準確，一般人若無相關之人脈背景，不易自相關管道取得；
    而行為人假借送花名義，利用不知情之花店員工代送爆炸物
    禮盒，事後警方復無法自其交付花店之鈔票或爆裂物之遺骸
    ，取得犯案殘留之指紋（見刑案現場勘查報告第2 頁），可
    見策劃運作相當縝密周全。又由被害人己○○所受傷勢甚為
    嚴重，及上開照片所呈現場遭炸後之凌亂場面，可知系爭爆
    裂物品爆炸威力強大，乃有致戊○○女兒身亡之故意，應係
    與戊○○間結有甚大之仇恨怨隙，方始痛下如此兇殘可懼之
    殺人手法。
  (三)證人庚○○、乙○○於案發後第一時間（同日晚間）已接受
    警方人員詢問購買鮮花男子之特徵，有其等警詢資料可按，
    證人庚○○之記憶尚屬新鮮、清晰，堪認所陳述之該不知名
    男子特徵應屬可信。證人庚○○於警詢、檢察官偵查中、原
    審及本院審理中固未指明被告即係該購買鮮花並要求其代送
    爆裂物禮盒之人，惟其於原審審理時亦證稱：該男子年紀約
    40餘歲左右、身高約160 公分左右、戴眼鏡、操臺灣國語腔
    調、身材略壯等語（見原審卷(二)第146 、148 頁）。而被告
    自承其身高為163 公分、平時講話以台語為主、案發前後均
    係戴黑色眼鏡（見同上偵查卷第62頁、197 頁背面、198 頁
    背面、199 頁），且係48年4 月25日生，案發時約44歲，有
    其年籍資料在卷可參；又被告身材略壯，採臺灣國語腔調，
    亦為原審及本院直接審理得知，且有其案發前生活照片4幀
    、偵查中照片6 幀在卷可稽（見警卷(一)第35、36頁、同上偵
    查卷第212 頁、原審卷(二)第194 頁），經核均與庚○○所證
    述該男子之上開特徵相符。又案發後司法警察查得之「金和
    鮮花店」附近道路監視系統攝錄畫面，經檢察官聯絡高雄市
    刑警大隊鑑識中心、原審依職權送請法務部調查局、中央警
    察大學鑑定解析其中神秘男子之長相，均因畫面不夠清晰及
    儀器極限因素而無法解析，雖經該等機關電覆檢察官或函覆
    原審法院在卷（見同上偵查卷第260 頁、原審卷(二)第24、34
    頁）；然該錄影畫面於案發後，經警提供予戊○○、甲○○
    指認，戊○○、甲○○依影像男子特徵，一眼即指認出該男
    子係丙○○等情，亦據其等於原審審理時指證歷歷，證人戊○○證稱：我很肯定是被告丙○○，因為被告的背（肩胛骨
    ）很厚，還有他時常穿著七分褲，有戴眼鏡，背影很相似等
    語（見原審卷(二)第152 頁）；證人甲○○證稱：我一眼就認
    出是被告丙○○，係從影帶中人之身高、體型、背影、穿著
    ，尤其是他將安全帽戴起來，他的背影特別突出，對於受傷
    的人重點是如何幫助他們站起來，我沒有必要挾怨報復等語
    （見原審卷(二)第155 頁）。雖證人戊○○、甲○○與被告向
    有宿怨，被告質疑其等證詞有渲染誇大之可能，然其等與被
    告畢竟曾有較多接觸，對於被告之身影較為熟悉，且本件經
    其等指述被告後，警察確於被告皮夾中搜得扣案之系爭紙條
    （後述），是尚不得僅因其等與被告有利害關係，即認其等
    之證述係挾怨報復之詞。此外，被告夏天平日均穿著白色短
    袖襯衫、及膝短褲、穿拖鞋，除據被告自承在卷外（見同上
    偵查卷第201 頁），亦有上開生活照片在卷可參，該等特徵
    經核均與上開監視系統攝錄畫面中之委託送花男子相同，有
    該攝錄畫面數幀附卷可供交互比對（見警卷(一)第33頁）。且
    警方人員於案發後當晚依查訪戊○○、甲○○、陳文華（見
    警卷(一)第21頁背面）結果，即刻前往被告住處查訪，被告竟
    仰仗警察未及聲請搜索票時機，堅拒不出（見同上偵查卷第
    20頁背面、原審卷(二)第89頁）；案發後次2 日之92年5 月21
    日，因獲取被告上開生活照片，認與上開監視影像之神秘男
    子穿著甚為相似，要求被告提出照片中之衣物，被告竟答稱
    ：已經丟棄了等語（見警卷第5 頁背面），參以被告自承於
    當晚8 點多已自電視轉播得知本件爆炸案（見同上偵查卷第
    19頁背面），而當晚即有警察到訪，如被告確未為此爆炸案
    件，何不於警方人員到訪時親為解釋、說明，以避嫌疑，詎
    其竟堅拒不出，且將其慣穿之衣物丟棄而拒不提出，以釋群
    疑？凡此在在顯示被告犯後心虛，毀棄相關證物以避調查之
    情，已堪認被告即為委託庚○○代送爆裂物禮盒之男子。
  (四)被告熟識之人脈甚廣，如欲採用非法討債報復手段，並非難
    事，業據其於檢察官偵查中無意間透露：依我家世不見得找
    不到人，蔡副議長等人我都可以叫，是王玉雲以前的手下等
    語在卷（見92年度偵字第11042 號卷第21頁）；又被告與徐
    佩芳係於90年11月12日結婚，有其等個人戶籍資料在卷可稽
    （見同上偵查卷第60頁），徐佩芳與戊○○原係舊識，彼此
    相識10餘年，於戊○○至親好友中，徐佩芳係少數知悉戊○○家中住址及家庭狀況，甚至戊○○女兒丁○○之姓名者，
    此除據證人甲○○於原審審理中證述明確外（見原審卷(一)第
    154 、156 頁），亦據證人徐佩芳於警詢中坦承在卷（見警
    卷(一)第7 頁背面），而被告與徐佩芳係夫妻關係，愛妻心切
    曾多次以催告信函、委託討債公司甚或親自前往戊○○家中
    討債，此為被告所自承（見原審卷(二)第85頁），且有催告信
    函、催債委託合約書附卷可參（見同上偵查卷第292 、396
    頁、警卷(二)第12至15頁），可見被告如自徐佩芳處得知戊○○之家庭背景資料，尚非難事。嗣徐佩芳與戊○○因乙張30
    0 萬元本票債務糾紛，彼此關係決裂，自89年起至本件案發
    前，互相以詐欺、偽造有價證券、誣告、誹謗等案件控訴纏
    訟多年，有臺灣高雄地方法院檢察署檢察官91年度偵字第96
    07號、89年度偵字第21426 號不起訴書、89年度偵字第2378
    6 號起訴書、台灣高等法院高雄分院檢察署90年度議字第51
    1 號處分書、臺灣高雄地方法院91年度聲判字第22號刑事裁
    定書、90年度訴字第1973號刑事判決書、90年度附民字第70
    8 號、台灣高等法院高雄分院91年度上訴字第1161號刑事判
    決書、91年度附民上字第47號判決書、91年度上訴字第2062
    號刑事判決書、91年度附民上字第84號等裁判書在卷可稽（
    見同上偵查卷第31至36頁、第134 至169 頁）。尤有甚者，
    被告因此對戊○○懷恨在心，為報復洩憤，曾於92年1 月17
    日晚上持自備類似藍波刀之利器，前往高雄市○○○路166
    號「中正二路加油站」停車場內將戊○○所有之上開車號ZE
    -2455 號車輛輪胎5 個刺破，經臺灣高雄地方法院檢察署檢
    察官於92年4 月28日，以92年度偵字第6731號聲請簡易判決
    處刑，嗣經臺灣高雄地方法院以92年度簡字第2374號、92年
    度簡上字第44 1號判處罪刑確定在案，亦有該聲請簡易判決
    處刑書、判決書及臺灣高等法院被告前案紀錄表附卷可參（
    見同上偵查卷第39頁、第171 頁，本院卷第23頁）。被告既
    因對戊○○積怨甚深，又為上開報復洩憤犯行，而遭檢方追
    訴，其於怨上加怨，急怒攻心下，再次為本件爆炸報復行為
    ，尚非不可理解。準此，證人戊○○、甲○○、陳文華於案
    發後第一時間提供警方線索，懷疑本案可能係被告所為，尚
    非無據。
  (五)警方人員於當日晚間未能訪查被告後，認被告涉嫌重大，於
    翌（20）日向檢察官聲請拘票，經檢察官核發拘票，旋於同
    日12時30分許，在高雄市○○○路、五甲路口拘提被告及其
    妻徐佩芳到案，並向原審法院申請搜索票，於92年5 月21日
    前往被告住處搜索，果於其置放房間之皮夾中扣得載有「高
    市○○○路182 號（直書）7 樓之1 （橫書）」等字樣之紙
    條1 張（按：其上另有書寫「屏東縣里港鄉○○村○○路17
    號陳萬榮」等字），業經證人即執行搜索警員林清發於原審
    審理時到庭證述明確（見原審卷(二)第10頁），拘票、搜索票
    、搜索筆錄、扣押物品目錄表及該字條扣案可憑（見警卷(一)
    第24至31頁、第37頁）。被告對此事實並不爭執，且自承其
    上「高市○○○路182 號7 樓之1 」等文字為其所書寫（見
    原審卷(一)第69、90頁）。而依現今社會電話通訊聯絡發達之
    程度，莫論一般人甚少特地抄錄保存他人之住家地址，縱使
    係自己之親朋好友、特定商業客戶，亦僅會於特定時間、特
    定事件，方才有特地抄錄記載之機會，又如會特定紀錄，通
    常亦會以記事簿冊、儀器電腦記載，以避免遺落忘記。本件
    被告與戊○○結有宿怨，且依其夫妻與戊○○歷年之訴訟資
    料，均顯示有戊○○之地址，且被告亦自承在本件爆炸案發
    生前曾前往戊○○上開住處討債（見同上偵查卷第19頁背面
    ），被告顯無特意將戊○○家中地址書寫於字條並保存於皮
    包之必要，詎其竟特地以字條保存於隨時可攜於身上之皮包
    內，其動機至為可疑，且於常人經驗中亦甚為少見；加以本
    件係不明男子以書有戊○○住址之字條，要求不知情之花店
    人員代送爆裂物禮品所致之犯罪，是該紙條顯係被告預先書
    就而置於皮包，俾供日後不利戊○○之用。嗣被告決意以爆
    裂物禮盒殺害被害人後，始再以另紙書寫上開戊○○地址及
    祝秀娟青春美麗字樣之字條無訛。
  (六)再觀諸上開扣案紙條，「高市○○○路」等字乃獨立1 行，
    「182 號」另起1 行，而於「182 號」下方仍有許多留白，
    衡諸一般人之書寫習慣，書寫至「182 號」其後之「7 樓之
    1 」時，較有可能會順勢直書寫下，除有特殊之書寫習慣，
    或臨時靈感起意，較無突然改為橫書之可能，故扣案之紙條
    ，已有明顯特徵可供辨識。而該紙條於查獲後次日即92 年5
    月21日經提示予證人庚○○辨認後，庚○○於第一時間即認
    與案發前該神秘男子提示予伊抄錄送花地點之字條，特徵甚
    為相似，尤其係「7 樓之1 」突然改以橫書部分，與一般人
    習慣不同等情，業據證人庚○○於檢察官偵查中結證稱：「
    （提示系爭字條，是否當天嫌疑人拿給你看的紙條？）是不
    是這張我不能確定，不過可以確定的是中正二路182 號7 樓
    之1 的寫法相同，他堅持要取回字條，要我自己抄下來。」
    等語（見同上偵查卷第206 頁背面）；其於原審審理中證稱
    ：「（剛才提示之字條，是否就是當初訂花之人所寫給你看
    的字條？）字跡我無法確定，但格式我很確定，就是高市○○○路182 號是直書，7 樓之1 是橫書的。」、「（為何你
    印象會很深刻？）因為我的習慣都是直接直書下來，當初我
    看到有直書又有橫書，所以我印象很深刻‧‧‧至於格式及
    字體大小則有點類似。」等語在卷（見原審卷(一)第149 頁）
    。查證人庚○○與被告或被害人等均素昧平生，互無結怨，
    僅因經營代客送花業務無端捲入本案紛爭，且其證述內容並
    未刻意指述被告，僅係就其印象所及而為陳述，於本院審理
    時更明確證稱：「我從頭到尾都沒有指認被告，我是指認來
    我店買花的人，就是錄影帶的那個人」（見本院卷第116 頁
    ），足認證人庚○○確係就其個人親身經歷之事實，為客觀
    之陳述，並無蓄意陷害或迴護被告之情，是其證詞自屬可信
    。而一般人會特地以紙條抄錄他人家中地址者，機率已甚為
    低微，恰巧持有抄錄戊○○家中地址紙條者，其偶然發生之
    機率更低，進而再以系爭扣案紙條書寫方式特殊，遭本案唯
    一之目擊證人庚○○認為與該不明男子交付之紙條特徵相同
    乙節過濾，衡情更無恰巧發生之可能，若再衡以系爭扣案紙
    條係自與戊○○向有仇怨之被告皮夾搜出等情，則依一般之
    經驗法則判斷，更足可確信被告應係書立戊○○上開住址，
    及載有祝秀娟青春美麗字條予庚○○抄錄之人。
  (七)被告辯稱：該神秘男子送花時間，伊人不在高雄市等語，且
    對其92年5 月19日案發當日之行蹤，於92年5 月20到案後先
    係陳稱：案發當日早上8 、9 點與妻子徐佩芳前往高雄市○○路影印訴訟資料後，就直接至原審法院岡山簡易庭遞狀，
    然後至高雄縣橋頭鄉徐佩芳娘家，約14時許回到高雄市○○
    路住處，就沒再出門云云（見警卷(一)第1 頁背面）。然依卷
    附通聯紀錄記載，案發當日早上9 時41分7 秒許迄10時44分
    17秒，被告持用之手機0000000000曾陸續接收多通電話，手
    機電波接受基地臺均位於高雄市○○區○○街2 之4 號、高
    雄市前金區○○○ 路156 號等地，有當日電話通聯紀錄在卷
    可稽（見警卷(一)第45頁，電話詳見受訊問人基本資料欄），
    被告顯係欲以其他事由，製造不在場證明；又當日16時39分
    徐佩芳持用之手機門號0000000000曾撥號予被告上開手機00
    00000000，被告手機接收基地臺係位於高雄市○鎮區○○路
    5 巷7 號，17時20分被告上開手機撥出，手機發射基地臺位
    於高雄市○○區○○街21號，經核與被告之住家不符，亦有
    上開通聯紀錄可參，則被告辯稱：當日下午伊與徐佩芳未再
    出門等語，亦有所不實。雖被告經警提示通聯紀錄質問後，
    又改口辯稱：伊第1 次陳述記憶有誤，開計程車行蹤不定，
    記憶無法確定；嗣於92年12月18日之檢察官偵查中亦供稱：
    時間過久無法記憶，另外還有去找友人黃清池等語（見警卷
    (一)第4 頁背面、同上偵查卷第200 頁）。然被告於案發後隔
    日即經警拘提到案說明，距本件爆炸案發生僅隔1 日，而被
    告已自承於案發當晚既已知戊○○住處發生爆炸案，且預料
    會遭戊○○誣陷（見同上偵查卷第19頁背面），其應會刻意
    回憶其當日行蹤，以求自辯，衡情被告對其當日行蹤必印象
    深刻，焉有於翌日遭警詢問時記錯前日行蹤之可能？又焉有
    於事隔已久後反再想起其他證人之理？被告如確未實施本件
    犯行，在預料會遭誣陷之不利情形下，竟仍故意隱瞞或編織
    不實之不在場事由，其悖於情理至為明顯，益證被告係臨訟
    心虛，故為不實陳述，其所辯顯不足採信。
  (八)被告復辯稱：其案發前甫於92年5 月17日委託黃木祥討債，
    毋須再採取爆炸殺人手法報復，並以證人黃木祥於警詢之證
    言、該委託書為證云云（見警卷(二)第5 、13頁）。然被告及
    徐佩芳夫婦於91年10月間、92年1 月15日曾多次委託討債公
    司催討債務，均係以徐佩芳為委託人，然案發前2 日之92年
    5 月17日（據黃木祥陳稱係週末，尚未經公司通過），被告
    竟以其自己名義委託討債公司，此有該委託書3 份附卷可參
    （見警卷(二)第14、15頁）。因徐佩芳為戊○○之債權人，且
    被告多會以汽車載送徐佩芳外出進行相關訴訟業務，由徐佩
    芳為名義人委託討債公司，方與常情相符，且其等先前亦均
    如此為之，然何以案發前2 日被告突以自己名義委託討債公
    司？此不僅於時間上略顯巧合突兀，亦與常情不符而啟人疑
    竇。且被告縱確有委託他人向戊○○討債，亦難排除被告另
    受刺激，急怒攻心下，精心策劃本件爆裂物禮盒之殺人案件
    ，是亦難憑此即為被告有利之認定。
  (九)本件要求代送爆裂物禮盒之不明男子交予證人庚○○抄錄之
    字條上載有上開戊○○之地址及祝秀娟青春美麗等字樣，該
    字條印象中較上開扣案紙條為大，字條2 面都是空白且完整
    的等情，業據證人庚○○於檢察官偵查中、原審及本院審理
    時到庭結證在卷（見同上偵查卷第206 頁背面、原審卷(一)第
    149 、150 頁、本院卷第115 至117 頁）。而本件扣案紙條
    除載有戊○○上開地址外，尚有另書寫「屏東縣里港鄉○○
    村○○路17號陳萬榮」等字樣，有該紙條附卷可稽，已難認
    交予庚○○之字條即為本件扣案紙條。且上開扣案紙條係被
    告於某日開計程車搭載乙位自稱「陳萬榮」之男子，聊天中
    該男子陳稱係開討債公司，且認識戊○○，伊心想日後可委
    託「陳萬榮」討債，請其留下姓名、電話，伊回家與徐佩芳
    討論後認為可行，伊便將「陳萬榮」名字抄在系爭扣案紙條
    上，徐佩芳則將戊○○位於屏東縣里港鄉之地址抄錄其上，
    伊並將「陳萬榮」之電話謄寫在另一張紙上，嗣後因聯絡不
    上，於是就把電話丟棄了等情，業據被告供明在卷（見同上
    偵查卷第97背面、原審卷(二)第89頁），此亦經證人徐佩芳於
    檢察官偵查中證述情節相符（見同上偵查卷第205 頁背面）
    。而該紙條上戊○○地址之字跡，與「屏東縣里港鄉○○村
    ○○路17號陳萬榮」之字跡，以肉眼觀察即可得知確為2 種
    不同之字跡，應非出於1 人之手甚明。則本件扣案紙條確非
    被告交予庚○○抄錄之字條，應可認定。至被告交予庚○○
    抄錄之字條，經警依法搜索被告身體、住處、車輛後均無所
    獲，加以被告既精心策劃本件爆炸案，當無留存該字條而徒
    增遭員警查獲之風險，是該字條應已遭被告毀棄甚明。
  (十)綜上所述，本件檢警機關依特殊之犯罪型態，由被害人丁○○、己○○、丁○○父親戊○○等人之交友情形，逐一過濾
    後，查得被告嫌疑重大，且進而自被告皮夾中查獲載有戊○○家中地址之紙條，該紙條之寫法特殊，亦經唯一目擊證人
    庚○○證述：與委託代送爆裂物禮盒神秘男子提示抄錄之紙
    條，甚為相似；而案發當晚警察於第一時間循線前往被告家
    中查訪，被告竟依恃警察未及聲請搜索票時機，堅拒不出；
    案發後次1 日被告接受詢問，所辯行蹤去向亦查與事實不符
    ；案發後次2 日之92年5 月21日，警察因關係人提供被告案
    發前數月之生活照片，認與道路監視影像該名神秘男子穿著
    甚為相似，要求被告提出該衣物，被告竟辯稱已經丟棄；於
    檢察官偵查中要求被告接受測謊，被告亦自恃無法強求其測
    謊等理由而拒絕接受測謊（見同上偵查卷第184 頁）等臨案
    心虛情節，均足以合理推認被告之上開犯行。至本件爆裂物
    ，雖經查無係由被告製造之證據及被告係向何人以何方式取
    得，惟被告既取得本件爆裂物，以實施其本件殺人行為，自
    應認被告係於不明時地，以不明方式取得該爆裂物，仍無礙
    於本院對於上開事實之認定。又按認定犯罪事實所憑之證據
    ，並不以直接證據為限，即綜合各種間接證據，本於推理作
    用，為認定犯罪事實之基礎，如無違背一般經驗法則，尚非
    法所不許；又上訴人實施殺害之事實，雖無直接證據足以證
    明之，但原審綜合上訴人與被害人挾仇之遠因與近因，及其
    事先之揚言，臨時之窺伺，與事後之悄然返家各情節，本於
    推理作用，以認定上訴人為殺害被害人之正兇，尚難指為違
    法（最高法院44年台上702 號、29年上字第3362號、32年上
    字第288 號判例意旨參照）。本院參酌上開相關證據，本於
    合理之推理作用，自堪認被告即為交付爆裂物禮盒予庚○○
    而遂行本案之人，被告之上開殺人犯行堪以認定。
三、按槍砲彈藥刀械管制條例第4 條第1 項第2 款規定：彈藥：
    指同項第1 款各式槍砲所使用之砲彈、子彈及其他具有殺傷
    力或破壞性之各類炸彈、爆裂物；依同條例第5 條規定：非
    經中央主管機關許可，不得持有。又所謂爆裂物，係指其物
    有爆發性，且有破壞力，可於瞬間將人及物殺傷或毀損者而
    言，亦即具備瞬間可藉其爆風、高熱之急烈膨脹力毀壞或焚
    燬物品之特性（最高法院22年上字第4131號判例、92年台上
    字第7429號裁判意旨參照）。本件被告為報復戊○○，於取
    得上開具有殺傷力之爆裂物禮盒後，利用不知情之花店員工
    庚○○、乙○○代為送達予戊○○之女丁○○，致代為開拆
    之己○○及在場之丁○○成傷，倖免於死，核其所為，係觸
    犯槍砲彈藥刀械管制條例第7 條第4 項未經許可持有第1 項
    所列彈藥罪，刑法第271 條第1 項、第2 項殺人未遂罪，及
    刑法第186 條之1 第1 項無正當理由使用其他相類之爆裂物
    爆炸致生公共危險罪。公訴人起訴事實並未論及被告未經許
    可製造爆裂物之犯行，於論罪法條中卻論處被告涉犯槍砲彈
    藥刀械管制條例第7 條第3 項罪嫌，顯為誤載，此亦經檢察
    官於本院審理時明示更正該誤引法條（見本院卷第48頁），
    應由本院逕行更正之，而無變更法條之問題；又公訴人認被
    告尚涉犯刑法第186 條之1 第2 項無正當理由使用相類之爆
    裂物爆炸，因而致人於重傷罪等語，然按上開條文係結果加
    重犯之立法，該條規範之行為人對於致人於重傷之結果，並
    未希冀發生，屬過失犯，而本件被告係基於殺人之犯意而為
    上開犯行，其對於己○○受傷之結果，乃有不違背其本意發
    生之故意，故核與該條之構成要件不符，公訴人所認仍有誤
    會；又槍砲彈藥刀械管制條例第7 條第4 項與刑法第186 條
    之1 第1 項規定間，雖均保護社會法益，然舉凡構成要件、
    規範目的、行為態樣均有不同，且刑法第186 條之1 係立法
    者於88年4 月21日因應社會新型犯罪型態而為增設，故槍砲
    彈藥刀械管制條例第7 條第4 項應無法條競合關係而當然優
    先適用之理，併此敘明。又被告利用不知情之花店負責人庚○○、乙○○代為送達爆裂物禮盒，實行其殺人犯行，乃屬
    間接正犯。被告以一個寄送爆裂物禮盒行為，同時致丁○○
    、己○○受傷倖免於死，係以一個行為侵害二個生命法益，
    為想像競合犯，應從一重以一個殺人未遂罪論處。被告持有
    系爭爆裂物禮盒之目的，即為持以報復殺害戊○○女兒丁○○，且繼而使用爆炸致生危害於公共安全，故所犯上開三罪
    之間有方法、目的之牽連關係，應依刑法第55條規定，依較
    重之殺人未遂罪論處（被告行為後，94年1 月7 日修正公布
    之刑法，自95年7 月1 日施行，修正後之刑法刪除第55條關
    於牽連犯之規定。本件被告所犯上開3 罪具有牽連犯之關係
    ，依修正前即行為時之規定，應從一重之殺人未遂罪處斷；
    依修正後之刑法既已刪除牽連犯之規定，則所犯上述各罪應
    依數罪併罰之規定分論併罰。比較新舊法之規定，修正後之
    規定並非較有利於被告，依刑法第2 條第1 項之規定，應適
    用行為時之法律，即適用修正前刑法第55條牽連犯之規定，
    從一重之殺人未遂罪處斷）。被告前於86年間因竊盜案件，
    經臺灣屏東地方法院以86年易緝字第48號判處有期徒刑10月
    確定，於89年5 月21日縮刑期滿執行完畢之事實，有臺灣高
    等法院被告前案紀錄表在卷可稽，其於上開徒刑執行完畢後
    5 年內，再犯本件有期徒刑以上之罪，為累犯，應依修正前
    刑法第47條規定加重其刑（法定刑為死刑、無期徒刑部分不
    予加重，且不論依修正前之刑法第47條，或修正後之刑法第
    47條第1 項之規定，均構成累犯，對被告而言並無有利或不
    利之情形，自不生新舊法比較之問題，應逕依修正前之刑法
    第47條，論以累犯，並加重死刑、無期徒刑以外之法定刑。
    ）。被告著手殺人行為，然未致丁○○、己○○於死，為未
    遂犯，應依修正前刑法第26條前段減輕其刑（本件係普通未
    遂，並非不能未遂，不論修正前之刑法第26條前段，或修正
    後之刑法第25條第2 項規定，均屬未遂犯，對被告而言並無
    有利或不利之情形，自不生新舊法比較之問題，應逕依修正
    前之刑法第26條前段減輕其刑；又修正前刑法第64條第2 項
    所定之「死刑減輕者，為無期徒刑或15年以下12年以上有期
    徒刑」、第65條第2 項所定之「無期徒刑減輕者，為7 年以
    上有期徒刑」之規定，較修正後之「死刑減輕者，為無期徒
    刑」、「無期徒刑減輕者，為20年以下15年以上有期徒刑」
    為輕，自應適用有利於被告修正前刑法第64條第2 項、第65
    條第2 項規定）；被告同時有上開刑之加重、減輕事由，應
    先加後減之。
四、原審認被告罪證明確，予以論罪科刑，固非無見；惟查：
    被告持交證人庚○○抄錄之紙條上係書寫「高市○○○路18
    2 號（直書）7 樓之1 （橫書），祝：秀娟青春美麗」等字
    樣，已如上述，原審誤認僅書寫「高市○○○路182 號（直
    書）7 樓之1 （橫書）」等字樣，及以「金和鮮花店」賀卡
    書寫「祝：秀娟青春美麗」等字樣，尚有未洽。被告持交
    證人庚○○抄錄之字條並非本件扣案之紙條，該字條業經被
    告毀棄而不存在，原審認本件扣案紙條即為該字條，而予宣
    告沒收，同有未洽。檢察官循告訴人己○○、丁○○、戊○○、甲○○之請求，以原刑量刑過輕聲明上訴；被告上訴意
    旨否認犯罪，指摘原判決不當，雖均無理由，惟原判決既有
    上開可議之處，仍屬無可維持，本院自應將原判決撤銷改判
    。審酌被告僅因與戊○○結有宿怨，即利用不知情之花店老
    闆以代送爆裂物禮盒方式，對戊○○及其家人陰謀報復，手
    段甚為兇殘，對於公共危險危害亦鉅，且犯後否認犯罪，並
    無悔過之意，被害人丁○○、己○○雖幸未至死，然己○○
    所受傷勢甚為嚴重，迄今無法復原等一切情狀，量處如主文
    所示之刑，且依其犯罪之性質，依刑法第37條第2 項規定，
    併予宣告褫奪公權5 年（修正後刑法得宣告褫奪公權之門檻
    自宣告6 月以上有期徒刑，提高為宣告1 年以上有期徒刑，
    以行為後之法律較有利於行為人，依刑法第2 條第1 項後段
    ，應適用修正後之現行刑法第37條第2 項規定）。扣案填寫
    有「高市○○○路182 號7 樓之1 ，屏東縣里港鄉○○村○○路17號陳萬榮」等字樣之紙條1 張，雖為被告所有，惟並
    無證據足認為供其犯本罪所用之物，自不予宣告沒收。而爆
    裂物禮盒因爆炸已無殺傷力，且非違禁物，其爆裂物碎片亦
    已成廢棄物，均毋庸再行宣告沒收，併此敘明。
據上論斷，應依刑事訴訟法第369 條第1 項前段、第364 條、第
299 條第1 項前段，槍砲彈藥刀械管制條例第7 條第4 項，刑法
第11條前段、第2 條第1 項、第186 條之1 第1 項、第271 條第
1 項、2 項、第37條第2 項，修正前刑法第55條、第26條前段、
第47條，判決如主文。
本案經檢察官許月雲到庭執行職務。
中    華    民    國    95    年    11    月    22    日
                  刑事第四庭    審判長法官  蕭權閔
                                      法官  陳吉雄
                                      法官  林水城
以上正本證明與原本無異。
如不服本判決應於收受本判決後10日內向本院提出上訴書狀，其
未敘述上訴理由者，並得於提起上訴後10日內向本院補提理由書
狀（均須按他造當事人之人數附繕本）「切勿逕送上級法院」。
中    華    民    國    95    年    11    月    22    日
                                    書記官  吳新貞
附表：
(一)外觀：粉紅色塑膠袋內放置一個掬水軒蛋捲鐵盒。
(二)裝置：爆裂物火藥填充於綠色茶葉罐內，茶葉罐高度被剪裁至
        掬水軒蛋捲鐵盒高度，再以膠帶黏附於蛋捲鐵盒內，其
        周圍再以蘋果日報報紙及牛皮紙填充用以固定爆裂物。
(三)內容物：爆裂物屬煙火類火藥，起爆方式為拉發裝置或摩擦導
          致爆炸。
附錄本判決論罪科刑法條：
刑法第271條
殺人者，處死刑、無期徒刑或10年以上有期徒刑。
前項之未遂犯罰之。
刑法第186條之1第1項
無正當理由使用炸藥、棉花藥、雷汞或其他相類之爆裂物爆炸，
致生公共危險者，處 1 年以上 7 年以下有期徒刑。
槍砲彈藥刀械管制條例第7條第4項
未經許可，持有、寄藏或意圖販賣而陳列第 1 項所列槍砲、彈藥
者，處 5 年以上有期徒刑，併科新台幣 1 千萬元以下罰金。


司法院資訊處製作；財團法人民間司法改革基金會備份。
